【裁判字號】    96,訴,89
【裁判日期】    980310
【裁判案由】    返還不當得利
【裁判全文】
臺灣新竹地方法院民事判決                96年度訴字第89號
原      告  丙○○
訴訟代理人  吳秀菊律師
被      告  戊○○
訴訟代理人  己○○
被      告  丁○○
前列二人共同
訴訟代理人  陳鄭權律師
複代理人    唐永洪律師
上列當事人間返還不當得利事件，本院於民國98年2月17日言詞
辯論終結，判決如下：
    主      文
原告之訴及假執行之聲請均駁回。
訴訟費用由原告負擔。
    事實及理由
甲、程序部分：
    按訴狀送達後，原告不得將原訴變更或追加他訴，但請求之
    基礎事實同一者或擴張或減縮應受判決事項之聲明者，不在
    此限，民事訴訟法第255條第1項第2、3款分別定有明文。查
    本件原告起訴時原主張坐落新竹縣竹北市○○路298巷3號即
    大安醫院房地為原告與被告戊○○等人所合夥共有，並登記
    在原告丙○○名下，因遭被告戊○○不法以「買賣」為原因
    移轉登記至被告丁○○名下，致原告被北區國稅局新竹市分
    局課徵綜合所得稅及罰款、滯納金合計共新臺幣（下同）
    594,511元，原告已如數繳納，為此爰依侵權行為及代位清
    償之法律關係請求被告戊○○、丁○○連帶給付594,511元
    ；嗣於訴訟進行中，仍本於同一事實追加大安醫院為被告並
    為備位請求，另將先、備位之聲明均減縮金額為588,991元
    ；核其請求均為同一之上開事實；而減縮請求部分，核係屬
    減縮應受判決事項之聲明，均應准許，先予敘明。
乙、實體部分：
一、原告主張：
（一）緣原告丙○○與其妻乙○○均為設立於新竹縣竹北市○○
      路298巷3號大安醫院（即祐生醫院）原始合夥人之一，大
      安醫院股資分29股，原告夫婦各占一股，由於原告早於民
      國（下同）89年間即已卸任醫院所有職務，自行開立診所
      行醫為業，已不過問大安醫院之事務，故絲毫不知被告戊○○於90年6月接手經營大安醫院之後，有為多項不法情
      事，其所為不法情節業經台灣新竹地方法院檢察署以95
      年度偵字第1793、5642號起訴被告背信罪及偽造文書罪，
      其中之下列情事，造成原告因而產生不應負擔之所得稅費
      ，屢經催告被告繳付，被告戊○○均避不見面，尤以原告
      醫師之職業為社會上有信用之人，實無法再行等待，從而
      國稅局來單要求原告繳納稅金及滯納金、罰鍰，原告顧及
      自身信用，迫不得已先予以繳納，惟此實應由被告所繳，
      故依法向被告請求本件金額。
（二）查被告戊○○、丁○○明知被告大安醫院所在地即門牌號
      碼新竹縣竹北市○○路298巷3號之建物為全體合夥人所共
      有，於合夥之初因申請醫療基金貸款之需，經合體合夥人
      同意，將之登記於具有醫師資格之原告丙○○名下，在未
      經其他合夥人同意前，不得擅自變更登記，而被告丁○○
      亦非有實際出資向原告購買，卻於90年11月19日前某日，
      被告戊○○以所有合夥人均欲續為醫療貸款，且將主申貸
      人變更登記為由，趁原告丙○○於看診中，偕同帶著二名
      銀行人員至原告診所處要求對保，原告不諳房地產登記作
      業，遂不疑有他，交付原告印鑑，並在其等指示之文件空
      白處簽名，惟事後被告竟偽以「買賣」名義將大安醫院建
      物部分（即新竹縣竹北市○○路298巷3號）移轉於其子即
      被告丁○○名下，完全未經合夥人及原告之同意，遲至數
      年後北區國稅局新竹市分局補發原告所得稅單時原告方知
      被告等過戶買賣之情，因而造成原告在當年度所得遽增，
      而增加所得稅216,111元及罰款、滯納金378,400元，合計
      588,991元。嗣經原告向被告戊○○、丁○○質問，被告
      戊○○亦坦承不諱並表示願意繳付該稅費，並替原告以原
      告名義提起訴願、行政訴訟，並於該案中業已自認並主張
      原告並無該項所得，惟行政法院仍以原告乃為出賣人名義
      而駁回聲請，事已至今，被告等二人雖常常表示要給付原
      告稅金及負擔二分之一罰鍰及滯納金，惟卻遲無給付之事
      實，玩弄原告及司法，殊屬非是，致原告之所有財產受到
      法務部行政執行署新竹行政執行處查封，迫不得已而繳納
      罰鍰，原告在繳納上開稅費及罰鍰後，自得依民法第184
      條第1項後段、第185條及同法第312條之規定為請求。
（三）次查被告戊○○於92年12月1日復未經所有合夥人同意，
      私下將大安醫院之所有硬體設備、不動產（系爭建物）及
      經營權讓與第三人庚○○、辛○○、辰○股份有限公司之
      壬○○及癸○○等人，並簽立「大安醫院醫療合作契約書
      」，並虛報所有合夥人有此「租賃所得」，再次造成原告
      所得稅賦增加，經查現任大安醫院之院長為己○○，而有
      關醫院之建物屬大安醫院全體合夥人所有，倘如鈞院認被
      告戊○○及丁○○私下所為之移轉大安醫院建物所有權行
      為乃屬大安醫院之行為，應由大安醫院公帳支付系爭稅款
      及罰款，則原告爰依法追加被告大安醫院為被告（追加大
      安醫院為備位被告部分，另裁定駁回）。
（四）有關被告戊○○於本案繫屬前即96年1月16日即已因強制
      性交罪遭台灣士林地方法院檢察署以士檢執乙緝字第95號
      通緝中，之後又因相關本件大安醫院之偽造文書及背信等
      之事實遭本院以96年新院雲刑義緝字第61號發布通緝，惟
      其卻可委託律師代其表示答辯意見，故其委任律師乃不合
      法之委任，而其委託律師所寫的96年3月6日答辯狀及97年
      1月10日答辯 (二)狀所載事實及理由自屬不合法，不可採
      ，且絕非事實；又其子即被告丁○○在刑事案均抗辯其僅
      係其父親戊○○之人頭，完全不知相關大安醫院建物為何
      過戶於其名下之情事，故其若有合法委任律師其等律師所
      提出的96年3月6日答辯狀及97年1月10日答辯 (二)狀所載
      事實及理由亦顯非出於其意，故其等答辯不僅非事實，而
      程序上即有不可採之理由。
（五）對被告抗辯之陳述：
  １、有關原證七之訴願決定書乙節，由於被告戊○○自認其過
      戶未得原告丙○○之同意，故在所得稅單開出後，原告夫
      妻即向被告戊○○要求請其繳納該等稅費，而被告戊○○
      當時亦恐東窗事發，欲免除此部分之稅費負擔，遂不斷要
      求原告尋行政濟管道處理，從而係被告戊○○提起本件訴
      願，並由被告戊○○委任會計師代為撰狀，只是用原告名
      義為之，於訴願及行政訴訟過程中亦由被告戊○○代原告
      處理及出庭，且有關細節均由被告戊○○所為，故被告於
      答辯狀第五頁所引訴願書內容係戊○○所為之意思表示，
      並非原告，而原告所認知之事實如同刑事之起訴書所載，
      如依行政訴願程序為形式及書面審理之原則，而刑事訴訟
      卻為實體且直接審理，故衡之二者所載，應以刑事認定為
      準，故被告之答辯乃不合理及無理由。再者，有關被告戊○○所云大安醫院之相關帳務細節，並未得任何公證第三
      人士之會計簽認，且原告等多次要求其提供帳冊予二造所
      指定之會計師會帳，被告亦始終拒絕，更有甚者，被告自
      行認定其對大安醫院有二千多萬元之債權云云，恣意專斷
      ，莫若此甚！又且其私下租賃大安醫院於第三人庚○○醫
      師等人之事，確實未經所有合夥人同意，業經刑事起訴書
      所認定，茲不再贅述，故被告本應負擔所有合夥人之損失
      。
  ２、被告抗辯醫療基金款對作為擔保之建物並不一定須為醫師
      資格之人所有云云，乃與本案無關！蓋重點是原告對系爭
      建物以買賣名義過戶給丁○○毫無所知，對因產生之稅賦
      更是毫不知情，無所預防，當然亦無繳稅之義務，惟因被
      告丑○父子在未經全體合夥人同意下以買賣名義過戶給丁○○，造成原告稅賦之增加，自應由可歸責之人完全負擔
      ！丁○○雖在刑事訴訟抗辯其係人頭，惟其既對系爭建物
      過戶予其名下不爭執，係民事共同侵權行為理論乃採「行
      為關連共同」說，故被告丁○○仍係共同侵權行為人。
  ３、查被告戊○○等人成為大安醫院合夥人後將原祐生醫院改
      組為大安醫院，並訂定大安醫院組織規程、辦事細則、合
      夥契約章程，並選任己○○為合夥事業之執行業務股東兼
      醫院負責人，對外代表大安醫院，此有組織規程、辦事細
      則、合夥契約章程、新竹縣衛生局登錄各醫院基本資料表
      在卷可考，並為兩造所不爭執，自堪信為真實，則本件原
      告以大安醫院為合夥事業為被告，並以其執行業務及代表
      人之己○○為被告大安醫院之法定代理人，於法尚無不合
      。此乃本院94年度訴字第320號返還不當得利事件，及其
      第二審台灣高等法院95年上字第910號判決所是認，故原
      告追加大安醫院為備位聲明之被告，並以己○○為法定代
      理人提起訴訟，自屬合法。
  ４、又有關被告舉證人甲○○女士，其並非二造所認定之合夥
      人之一，此有原證13即由被告訴訟代理人代理大安醫院董
      事長丁○○及股東戊○○所發96年1月18日土城青雲郵局
      第35號存證信函所附的「大安醫院股東名冊」為證，其中
      完全沒有證人甲○○的名字，可見被告於97年11月18日庭
      庭訊時所舉證人甲○○乃臨訟推出與其等親信之友人而為
      之證詞，意圖影響鈞院視聽。再者，由甲○○所言反而顯
      示下列事實：(1)、截至96年1月18日被告寄發原證13存證
      信函時被告尚且不認為甲○○乃合夥人之一，而甲○○又
      如何經歷及見證96年1月以前的合夥人會議。(2)、尤以相
      關本件之大安醫院建物過戶之事件乃發生於90年11月，而
      證人甲○○自云其於91年以後方入股，如何見聞90年11月
      以前有召開之合夥人會議？(3)、有關大安醫院合夥人會議
      於戊○○90年6月入股後，戊○○僅於91年2月20日、91年
      6月某日、91年10月10日三次召開其所謂的合夥人會議，
      此為原證2起訴書第2頁第2項所載之事實，當時未曾出現
      證人甲○○係合夥人的名字，且有合夥人子○○指稱91年
      10月10日其未到場，卻遭人偽造簽名之事實發生，可見被
      告丑○父子之違法亂紀及證人甲○○乃為迴護被告而出面
      作偽證，益證90年11月系爭建物過戶前並未有過所謂同意
      將建物過戶至丁○○名下的合夥人會議！如被告等於二造
      刑事訴訟進行迄今始提出有與本案相關之合夥會議紀錄的
      話，可以想見該合夥會議紀錄定係臨訟編造！至於刑事訴
      訟開始之後被告方面僅有由陳鄭權大律師為戊○○、丁○○於原證13所載之96年2月8日所召開的股東會議，據陳大
      律師事後所寄送予各合夥人的會議紀錄印象中顯示僅有三
      名合夥人到場參與決議，應是戊○○、丁○○、甲○○，
      足見甲○○係此時才出現，且被告意圖以其等三名合夥人
      製造一個「非」合夥人會議及「非」事實的決議，被告等
      之膽大妄為可見一般。綜上，證人甲○○既非系爭建物過
      戶時之見證人物，其即失證人之適格性，其證詞自不實在
      且不可採。
  ５、查被告等父子既以買賣名義將系爭建物過戶至丁○○名下
      ，因而讓稅捐機關認定原告有此所得而產生本件原告之所
      得稅、滯納金及罰鍰的訴訟標的金額，因而本件爭點即係
      被告是否實質交付其等買受系爭建物的價金予原告？若被
      告等有交付價金，則原告付稅乃理所當然，但被告等若未
      曾交付買賣價金，則原告並未有此所得，則原告自無庸交
      付此等稅金，而應由為此行為之人即被告等二人繳納，如
      今原告既已迫不得已繳納予稅捐機關，並有收據可憑，故
      被告等基於侵權行為及民法312條之法理，即應返還系爭
      金額予原告，乃自不待言。從而被告等即應證明其等有無
      交付價金之事實，而非一味將大安醫院其等胡作非為所產
      生之相關未經雙方會帳及會計師清算的雜亂帳務持至本件
      抗辯，蓋與本件實無任何關係！
（六）為此聲明：被告戊○○、丁○○應連帶給付原告588,991
      元及自起訴狀繕本送達翌日起至清償日止，按年息百分之
      5計算之利息；願供擔保，請准宣告假執行。
二、被告則以：
（一）緣被告戊○○前於90年6月間，向設於新竹縣竹北市○○
      路298巷3號之佑生醫院（後改名為大安醫院）原始合夥人
      午○○○等13人（原來全部合夥人共29人），以每人每股
      30萬元之代價，購入合夥股份，換言之，被告戊○○即佔
      有所有股份之29分之13，而成為最大股股東，嗣於被告戊○○入主大安醫院後，因大安醫院於90年時經營不善，虧
      損連連，且於90年9月間醫院又遭逢納莉颱風之侵襲，導
      致醫院經濟狀況更加困窘，為此，被告戊○○更對此而向
      他人借貸數百萬元，以供醫院繼續經營所需，因此被告戊○○有感已對醫院之出資甚多，且為醫院合夥之最大股東
      ，為求擔保，乃於90年10月間前往原告丙○○位於竹北市
      ○○路563號之診所內，向原告說明被告戊○○既為醫院
      合夥之最大股東，且已投資甚多，為求擔保，乃徵詢原告
      是否同意將實際為全體大安醫院合夥人公同共有坐落於新
      竹縣竹北市○○路298巷3號之建物（前為佑生醫院設立時
      ，經全體合夥人之同意將其登記於原告一人名下所有），
      移轉登記予戊○○之子即被告丁○○名下，而被告戊○○
      於得原告之同意後，即由被告戊○○委由寅○○代書代為
      辦理以買賣為原因之過戶手續，並由原告親自於如「建築
      改良物買賣所有權移轉契約書」等相關過戶文件上簽名蓋
      印，故原告對於本件原登記於其名下之系爭建物，以買賣
      為原因而過戶登記予丁○○乙情，完全知悉。
（二）因此，原告於其起訴狀略稱：被告戊○○於90年11月19日
      前某日，以所有合夥人均欲續為醫療貸款，且將主申貸人
      變更登記為由，乘原告於看診中，偕同二名銀行人員至原
      告診所要求對保，爰告不諳房地產作業，遂不疑有他，交
      付原告印鑑，並受被告等之指示，於文件空白處簽名，惟
      事後竟是被告戊○○偽以「買賣」名義將系爭建物過戶於
      丁○○名下云云，皆與事實不符，蓋：
  １、查醫院向銀行辦理申請醫療基金貸款，固須由主申貸人具
      備醫師資格為其條件，然對於提供擔保之建物為何人所有
      ，則無限制；亦即，該作為擔保之建物並不一定須為具醫
      師資格之人所有。因此，被告戊○○於90年10月間前往原
      告位於竹北市○○路563號之診所內商談將系爭建物過戶
      予被告丁○○一事，根本與大安醫院前向台灣企銀竹東分
      行所貸得之醫療基金貸款無涉，故原告所稱「以所有合夥
      人均欲續為醫療貸款，且將主申貸人變更登記為由」，而
      欺騙原告等語，即與事實不符。
  ２、再者，被告戊○○於90年10月間前往原告位於竹北市○○
      路563號之診所內商談將系爭建物過戶予丁○○一事，根
      本未曾偕同二名銀行人員至原告診所要求對保，蓋當時僅
      是與原告商談單純過戶乙事，根本未曾辦理貸款，故即無
      須有對保，且由新竹縣竹北市○○路298巷3號之建物謄本
      所載，大安醫院是遲至91年12月4日方以系爭建物向合作
      金庫竹北分行辦理貸款，故原告對此所述亦與事實不符。
  ３、原告本身為醫師，並曾擔任大安醫院院長一職，社會歷練
      豐富，豈可推諉其於代書處所提供之如「建築改良物買賣
      所有權移轉契約書」等相關過戶文件上簽名蓋印等意義，
      並不知情；況依原告於事後對本件所生之綜合所得稅提起
      訴願時，亦係主張「…嗣丁○○君收購股東29分之10.7股
      成為最大股東，要求訴願人將系爭建物登記在他名下，以
      保障其最大股東之權益，訴願人並無財產交易所得云云…
      」，足見原告對系爭建物是以「買賣」為原因而過戶予被
      告丁○○一事，不僅知情並且同意之。至原告雖主張訴願
      程序是因被告戊○○恐東窗事發，欲免除此部份之稅費負
      擔，而要求原告循行政救濟管道處理，所以訴願狀是由被
      告委任會計師代為撰狀，於訴願及行政訴訟過程中亦由被
      告戊○○代原告處理及出庭，所以關於訴願書內容皆是屬
      被告戊○○的意思表示，並非為原告的云云。惟被告戊○○從未指示原告為因所得稅增加一事而去循行政救濟，更
      別提於訴願程序中代原告出庭及處理，如此可證原告前言
      其不知被告戊○○係以「買賣」名義將系爭建物過戶予被
      告丁○○完全係不實之陳述。
（三）綜上所述，原告既於以「買賣」為原因而過戶予丁○○一
      事，事前知情並同意之，被告戊○○從未有以欺瞞詐騙之
      方式，詐欺原告過戶，因此原告當即依相關規定向稅捐稽
      徵機關辦理綜合所得稅結算申報，並就應繳之所得稅額本
      金216,111元，持稅單向被告戊○○請款繳納。但因原告
      自己之過失遲未辦理結算申報並繳納，以致遭財政部台灣
      省北區國稅局新竹分局罰款連同滯納金共378,400元部份
      ，被告戊○○、丁○○對此均無可歸責事由，即故意或過
      失可言，是以，原告自應就此罰款連同滯納金共378,400
      元部份自行負擔，而不得向被告等請求。
（四）又關於原告所云被告戊○○自行認定對於大安醫院有二千
      多萬之債權係恣意專斷云云，此係原告不知詳情，惟被告
      戊○○已前於答辯狀中陳明此係因被告戊○○於90年6 月
      間入主大安醫院後，發現醫院經營不善，90年醫院共計虧
      損9,538,399元，此係醫院之管理經營繁雜，醫院之虧損
      相當大之原因即是有關分成款分配不合理所致，而91年度
      醫院因風災整修加虧損更達30,962,737元。故被告戊○○
      經思索後遂將醫院之經營權全數轉包與第三人（被告當時
      乃向分成款之債權人協商，由債權人指派一人出面代表經
      營醫院），被告則退居幕後，並提供醫院現成之硬體設備
      並與他人合作，以不負盈虧每月固定收取一定金額之方式
      解決積欠分成款之事，如此應可使醫院繼續經營下去。是
      故被告戊○○乃於91年11月22日就是否要將大安醫院之經
      營權出租他人而召開合夥人會議，按當日之決議記錄，共
      有戊○○、丁○○、卯○○等共計29分之16等超過半數之
      股份同意，因此被告戊○○於92年12月1日即與庚○○、
      、辛○○、壬○○及癸○○等人簽立「大安醫院醫療合作
      契約書」並約以由大安醫院之實際經營者即庚○○、辛○○每月支付甲方即戊○○、丁○○及大安醫院100萬元（
      惟每月實際只收到90萬，因需支付10萬元予稅捐稽徵機關
      為租賃所得扣抵稅款）方式出租經營權。惟如前所述，原
      大安醫院之經營虧損連連，尚需繳交下列款項：
  １、每月約750,000元之合作金庫銀行貸款（該貸款共48,000,
      000元，係於91年12月6日以大安醫院之名義向合庫借貸，
      ），所以自92年12月至96年11月共繳納36,000,000元。
  ２、每月約440,000元之原醫療基金貸款（該貸款亦係由大安
      醫院之原經營團隊向台灣中小企業銀行借貸，與被告無關
      ），所以自92年12月至96年11月共向合作金庫銀行繳納
      21,120,000元，此有94年1月12日至96年10月5日之合作金
      庫銀行放款帳務資料查詢單影本可稽，而此納款方式係每
      期分二筆錢，各是1,104,000元及210,000元，一期係三個
      月，由此放款帳務資料查詢單關於1,104,000元的部分已
      於96年10月5日納畢，而關於210,000元的部分尚餘三期未
      繳。
  ３、每月260,000元之外包分成款，此係因前醫院經營團隊將
      加護病房暨呼吸治療中心及洗腎中心承攬予外包廠商辰○
      公司壬○○與癸○○等人，而共所虧欠4000多萬元的分成
      款，此有加護病房暨呼吸治療中心承攬合約書影本與洗腎
      室合約書影本分別可稽。所以被告戊○○遂於大安醫院經
      營方式改變後而依照大安醫院醫療合作契約書第5點，每
      月需支付予壬○○及癸○○各130,000元，是故自92年12
      月至96年11月共支付12,480,000元；所以依上述可知大安
      醫院每月共合計需支出約1,450,000元之負債，而自92年
      12月至96年11月共合計支出約69,600,000元。故縱使大安
      醫院經改變後即每月可收取100萬元之租金（惟每月實際
      只收到90萬，因每月需支付10萬元予稅捐稽徵機關為租賃
      所得扣抵稅款），且於92年度之經營狀況確實有好轉，但
      現階段仍是處於償還債務的情形，因自92年12月至96年11
      月，其所收取的租金共約43,200,000元（以每月90萬元為
      計），與前述同年月份所支出的債務69,600,000元相抵，
      尚不足26,400,000元（43,200,000－69,600,000＝－26,
      400,000），是故至96年11月止，被告戊○○才會言其已
      為大安醫院代墊約二千多萬元，而對大安醫院有二千多萬
      元的債權。
（五）由上開大安醫院每月如何償還款項的說明中可證現被告戊○○所經營的大安醫院係正常運作，否則如何能正常且繼
      續性地償還貸款及負債，惟因大安醫院現仍處於償還債務
      的情形，故在大安醫院於相關銀行貸款等債務清償完畢前
      ，每月所收取的100萬元租金，原應依持股比例計算應分
      各合夥人每年租金所得各為413,793元（因大安醫院之土
      地係由各合夥人以持分方式所有，故各合夥人均須以持股
      比例於每年向稅捐稽徵機關申報租賃所得），根本無從分
      配每月所得租金予各合夥人，因此原告等對此租金所得，
      於原合夥債務清償完畢前，無從請求分配至95年之租金所
      得共1,241,379元。
（六）末查大安醫院合夥人之房屋產權之移轉，均係經由合夥股
      東之決議，本件房屋之所有權由原告移轉至被告丁○○名
      下，不僅經合夥股東之決議，也經原告提出所有權狀及印
      鑑證明並用印鑑章始能辦理，原告亦同意將醫院之房屋、
      土地向合作金庫設定抵押權，此有竹北市○○段345-5地
      號土地謄本及91年12月8日出具予合作金庫之借據可證，
      依該土地謄本記載，原告丙○○也是債務人，也是設定義
      務人，而依借據記載，原告丙○○也是連帶保證人，故原
      告諉稱不知過戶之情形，而主張損害賠償，顯然無理由。
（七）為此聲明：原告之訴及假執行之聲請均駁回；如受不利之
      判決，願供擔保請准宣告免為假執行。
三、原告主張其於82年5月30日與訴外人巳○○等共29人訂立合
    夥契約書，在新竹縣竹北市○○街298巷3號祐生醫院（嗣後
    改名為大安醫院）經營醫療業務，而前開建物為全體合夥人
    所共有，為申請醫療基金貸款之需要而登記在原告名下。嗣
    被告戊○○於90年6月間向原始合夥人午○○○等13人購入
    合夥股份，並接手經營大安醫院，於90年11月19日，將前開
    建物以買賣為原因移轉登記至其子即被告丁○○名下，致原
    告被課予綜合所得稅增加稅款216,111元並繳納罰款、滯納
    金378,400元等事實，業據提出祐生醫院合夥契約書、建物
    登記謄本、綜合所得稅稅額繳款書、罰款繳款書等件為證，
    並為被告所不爭，堪信原告此部分之主張為真實。至於原告
    主張上開建物以買賣為原因移轉登記予被告丁○○，係遭被
    告戊○○以欲變更醫療貸款主申貸人要求對保為由，趁原告
    丙○○於看診中詐騙原告交付印鑑並在過戶文件空白處簽名
    等情，則為被告所否認，並以前開情詞置辯，是本件應予審
    究者厥為：系爭不動產以買賣為原因過戶至被告丁○○名下
    ，有無得原告之同意？原告依侵權行為之規定向被告戊○○
    、丁○○請求連帶賠償，及依第三人清償之法律關係請求被
    告給付，有無理由？茲分述如下：
（一）按民事訴訟如係由原告主張權利者，應先由原告負舉證之
      責，若原告先不能舉證，以證實自己主張之事實為真實，
      則被告就其抗辯事實即令不能舉證，或其所舉證據尚有疵
      累，亦應駁回原告之請求（最高法院17年上字第917號判
      例參照）。查原告雖主張被告戊○○以欲變更醫療貸款主
      申貸人要求對保為由，詐騙伊交付印鑑並在過戶文件空白
      處簽名，將系爭新竹縣竹北市○○街298巷3號建物以買賣
      為原因過戶至被告丁○○名下，惟為被告所否認，原告復
      未能舉證以實其說，已難採信。況建物移轉登記須檢具登
      記申請書、所有權移轉契約書及印鑑證明，而本件上開登
      記申請書上之所有權移轉登記原因載明為「買賣」，所有
      權移轉契約書出賣人為原告，買受人為被告丁○○，原告
      並於送件前一日即95年11月7日向戶政事務所申請印鑑證
      明等情，有登記申請書、所有權移轉契約書及印鑑證明附
      卷可稽（卷第252至257頁），原告既係執業醫師，智識、
      經驗已優於一般人，又自承曾擔任大安醫院院長一職，社
      會歷練豐富，焉能對上開過戶文件上用印意義諉為不知？
      再者，本件原告因系爭建物之移轉，於93年間經台灣省北
      區國稅局新竹市分局核定有財產交易所得1,225,499元，
      並補徵綜合所得稅額421,181元，原告不服乃提起訴願，
      其訴願理由亦主張：「…嗣丁○○君收購股東29分之10.7
      股成為最大股東，要求訴願人將系爭建物登記在他名下，
      以保障其最大股東之權益，訴願人並無財產交易所得…」
      等情，足見兩造對系爭建物以「買賣」為原因而過戶乙事
      應有合意。至原告雖主張訴願程序是因被告戊○○恐東窗
      事發，欲免除此部份之稅費負擔，而要求原告循行政救濟
      管道處理，訴願狀是由被告委任會計師代為撰狀，於訴願
      及行政訴訟過程中亦由被告戊○○代原告處理及出庭，故
      訴願書內容均為被告戊○○之意思云云，惟為被告否認，
      原告復未能舉證以實其說，自難採信。
（二）按稱合夥者，謂二人以上互約出資以經營共同事業之契約
      ；各合夥人之出資，及其他合夥財產，為合夥人全體之公
      同共有，民法第667條第1項、第668條定有明文。又公同
      共有物之處分及其他權利之行使，除法律或契約另有規定
      外，應得公同共有人全體之同意，亦為同法第828條第2項
      所明定。查原告與被告戊○○均為本件合夥事業之一員，
      且均明知系爭不動產屬於合夥財產而信託或借名登記在原
      告丙○○名下，為兩造所不爭，而被告丁○○為戊○○之
      子，關係密切，就系爭不動產屬於大安醫院合夥財產亦難
      諉為不知。惟原告與被告戊○○未經大安醫院全體合夥人
      同意，即將系爭不動產以「買賣」為原因移轉登記予被告
      丁○○所有，亦為兩造所不爭，則依前揭規定，該處分行
      為即屬無效。
（三）又系爭建物係因申請醫療基金貸款之需而借名或信託登記
      在具有醫師資格之原告丙○○名下，在未經全體合夥人同
      意前，不得擅自變更登記。惟原告與被告竟未經全體合夥
      人同意，擅自將系爭建物變更登記為被告丁○○所有，自
      屬共同侵害全體合夥人權利，且此處分行為不生效力，已
      如前述。且原告係系爭建物之形式上所有人，因與被告間
      上開無效移轉行為，於95年間經國稅局新竹市分局通知因
      未依法申報90年度系爭建物之交易所得而應補繳綜合所得
      稅210,591元，並違反所得稅法應科罰鍰378,400元（見卷
      第22至27頁），此等無效移轉行為所生之稅款及罰款，自
      無由全體合夥人負擔之理，而應由原告丙○○及被告戊○○、丁○○共同負擔。又就債之履行有利害關係之第三人
      為清償者，得按其限度，就債權人之權利，以自己之名義
      代位行使，固為民法第312條本文所明定。惟此規定，僅
      於第三人為清償時，有其適用。若清償人即為債務人時，
      自不在本條適用之列，最高法院76年度台上字第2302號判
      決可資參照。查原告所繳納之前揭稅款及罰款乃兩造無效
      移轉行為所由生，且原告亦不能證明係遭被告詐騙或未得
      其同意而移轉，而原告本即為繳納其自己所得稅之納稅義
      務人，其繳納所得稅及罰款，非屬民法上有利害關係之第
      三人為清償，自不能依民法第312條主張代位國庫請求被
      告償還。從而，原告主張系爭建物係遭被告詐騙而過戶云
      云，並依民法第184條、第185條及同法第312條規定，請
      求被告連帶給付588,991元及自起訴狀繕本送達翌日起至
      清償日止，按年息百分之5計算之利息，即屬無據，不應
      准許。其假執行之聲請亦失所附麗，應併予駁回。
四、本件事證已臻明確，兩造其餘之攻擊、防禦方法，經審酌後
    認與判決結果無涉，爰無一一證述之必要，併此敘明。
五、據上論結，本件原告之訴為無理由，依民事訴訟法第78條，
    判決如主文。
中    華    民    國    98    年     3    月    10    日
                  民事第二庭    法  官  楊明箴
以上正本係照原本作成。
如對本判決上訴，須於判決送達後20日內向本院提出上訴狀。
中    華    民    國    98    年     3    月    10    日
                                書記官  龔紀亞


司法院資訊處製作；財團法人民間司法改革基金會備份。
